臺灣桃園地方法院刑事判決　　　　　　　95年度訴字第2166號
公　訴　人　台灣桃園地方法院檢察署檢察官
被　　　告　甲○○
上列被告因違反妨害兵役治罪條例案件，經檢察官聲請簡易判決
處刑（95年度偵字第11584 號），本院認不宜逕以簡易判決處刑
，爰改依通常程序審理，被告於本院準備程序進行中，就被訴事
實為有罪之陳述，經本院告知簡式審判程序意旨，並聽取公訴人
及被告之意見後，本院合議庭裁定由受命法官獨任依簡式審判程
序審理，並判決如下：
    主  文
甲○○役齡男子意圖避免徵兵處理，居住處所遷移，無故不申報
，致未能接受徵兵處理，累犯，處有期徒刑陸月，如易科罰金，
以銀元佰元即新台幣玖佰元折算壹日。
    事  實
一、甲○○前於民國八十八年間，因違反妨害兵役治罪條例案件
    ，經本院於八十八年七月二十八日以八十八年度訴字第六０
    二號案件判處有期徒刑五月，後於同年八月三十一日確定，
    於八十九年七月二十八日執行完畢翌日出監；又於九十年間
    ，再度因違反妨害兵役治罪條例案件，經本院於九十年十一
    月五日以九十年度訴字第六三九號案件判處有期徒刑七月，
    禠奪公權一年，並於九十一年一月八日確定後，迄至九十二
    年三月十四日方執行完畢翌日出監；後又於九十三年間，再
    度因違反妨害兵役治罪條例案件，經本院於九十三年九月二
    十二日以九十三年度訴字第五二一號案件判處有期徒刑六月
    ，如易科罰金以（銀元）三百元折算一日，禠奪公權一年，
    於九十三年十月二十九日確定後，甫於九十四年九月二十日
    執行完畢翌日出監。
二、緣甲○○係六十七年一月七日生，於八十八年四月十五日起
    設籍於桃園縣桃園市○○路○段五十一巷十號，其明知男子
    年滿十八歲之翌年，為士兵役之徵兵及齡，並已經徵兵檢查
    合格於除役前，而為常備兵役之現役役齡男子，且業已完成
    兵役體檢之程序，隨時須接受徵集，詎意圖避免徵兵處理，
 　 於九十三年間即搬離前揭戶籍地，並遷居至桃園市○○路、
    中壢市○○路等處，後又遷居至桃園縣大園鄉○○路三八四
    號，無故未依戶籍法規定辦理戶籍異動登記及依常備兵補充
    兵服役規則規定向居住地之兵役、戶政單位辦理居住處所遷
    移之申報，桃園縣桃園市公所並將甲○○列為九十五年度徵
    集之常備兵，致桃園縣政府於九十五年三月二日所發之府兵
    徵字第五四０七六號Ａ一九九０梯次陸戰隊指定於九十五年
    三月二十一日上午八時許，在桃園火車站遠東百貨前廣場集
    合，前往台中成功嶺後備九０五旅入伍之常備兵徵集令，甲
    ○○未能辦理徵集即未能接受徵兵處理。
三、案經桃園縣政府移送臺灣桃園地方法院檢察署檢察官偵查後
    聲請簡易判決處刑，本院認不宜逕以簡易判決處刑改依通常
    程序審理，經本院合議庭裁定由受命法官依簡式審判程序獨
    任審理。
    理  由
一、程序部分：本件被告甲○○所犯係死刑、無期徒刑或最輕本
    刑為三年以上有期徒刑以外之罪，亦非屬高等法院管轄第一
    審之案件，其於準備程序中就被訴事實為有罪之陳述，經本
    院告知簡式審判程序之旨，並聽取當事人意見後，經本院合
    議庭依刑事訴訟法第二百七十三條之一第一項規定裁定由受
    命法官獨任進行簡式審判程序，合先敘明。
二、上揭事實，業據被告甲○○於本院訊問、審理時均坦承不諱
    ，並有被告甲○○之戶籍謄本、桃園縣桃園市未按時報到入
    營役男訪查紀錄、桃園縣九十五年第Ａ一九九０梯次中華民
    國九十五年三月二日府民徵字第五四０七六號陸軍常備兵徵
    集令、桃園縣政府九十五年五月三日府民徵字第０九五０一
    二六五三二號函暨所檢附之台灣省桃園縣桃園市九十五年第
    Ａ一九九０梯次徵送陸軍部隊役男交接名冊等附卷可稽，足
    認被告前揭任意性自白核與事實相符，應堪採信。次按妨害
    兵役治罪條例所謂之「無故不申報」，係指未依戶籍法規定
    辦理戶籍異動登記，及依常備兵補充兵服役規則規定向新居
    地之役、戶政單位為異動登記，若屬暫居者，仍應依戶籍法
    第五十八條、流動人口登記辦法之規定向暫住地之警察分駐
    所、派出所為流動人口登記。復按常備兵役之徵集，依兵役
    法第十五條第二項、第十六條第一項第一款之規定，以男子
    年滿十八歲之翌年，為士兵役之徵兵及齡，而現役之常備兵
    役以徵兵及齡男子，經徵兵檢查合格於除役前，徵集入營服
    之，為期一年十個月（現提前六個月退伍），期滿退伍。查
    被告甲○○為六十七年一月七日生，其已達士兵役之徵兵及
　　齡，並已經徵兵檢查合格等情，此據被告供明在卷，並經本
  　院核閱其戶籍謄本無訛，況被告前於八十八年、八十九年、
    九十三年間迭因居住所處遷移，無故不申報，致未能接受徵
    兵處理之情形而經本院分別判處有期徒刑五月、七月、六月
    等情，亦經被告於本院審理時供陳不諱，且經本院核閱被告
    之台灣高等法院被告前案紀錄表無訛。是以被告身為現役之
    役齡男子，隨時有接受徵集之可能，此為被告甲○○所明知
    ，則其對於將接受常備兵徵集令乙節，應已有所預見，且其
    管理依戶籍地行之，竟自九十三年間某日起即未居住於戶籍
    地址，復未辦理戶籍遷移，並通知兵役、戶政單位，致未能
    辦理徵集即未能接受徵兵處理，是被告甲○○遷移居住處所
    ，復未向戶政、役政機關依法申報，其有避免徵兵處理之意
    圖乙節亦堪認定。綜上所述，本案事證明確，被告犯行已經
    證明，應予依法論科。
三、查被告行為後，妨害兵役治罪條例、刑法及刑法施行法部分
    條文業經修正公布，並均於九十五年七月一日施行。修正後
    刑法第二條第一項之規定，係規範行為後法律變更所生新舊
    法律比較適用之準據法，於修正後刑法施行後，應適用修正
    後刑法第二條第一項規定之「從舊從輕」之原則為比較；修
    正後刑法第二條第二項，則為同條第一項之特別規定，於修
    正後刑法施行後，關於非拘束人身自由之保安處分，應依修
    正後刑法第二條第二項之規定，適用裁判時之法律。又修正
    後刑法第三十五條，乃刑之重輕之法定次序與標準，應適用
    裁判時之修正後刑法第三十五條之規定。修正後刑法第二條
    第一項係採「從舊從輕」原則，適用最有利於行為人之法律
    。既曰法律，自較刑之範圍為廣；除法律有特別規定者（如
    修正後刑法第二條第二項非拘束人身自由之保安處分適用裁
    判時法，修正後刑法施行法第九條之三規定之情形），應依
    其規定；或事關執行之緩刑之宣告，或犯罪在刑法修正施行
    前，自首在刑法施行後之自首部分，或程序之規定（程序從
    新，如刑法第四十條沒收宣告之程序規定），應適用裁判時
    之修正後刑法之規定外；依修正後刑法第二條第一項比較時
    ，應就罪刑有關之共犯、未遂犯、連續犯、牽連犯、結合犯
    以及累犯加重、自首減輕暨其他法定加減原因（如身分加減
    ）與加減例等一切情形，綜其全部之結果而為比較後，予以
    整體適用，不能割裂而分別適用有利益之條文。關於易科罰
    金之折算標準、易服勞役之折算標準及期限、罰金與死刑是
    否併予執行、多數有期徒刑定應執行之刑時之最高刑期之限
    制等之修正，事涉行為人易刑折算標準金額之多寡與期限之
    長短及定執行刑時能否就罰金刑併予執行或有期徒刑定應執
    行之刑時最高度之限制，亦均屬依修正後刑法第二條第一項
    所應比較適用法律之範圍。拘束人身自由之保安處分，並非
    屬修正後刑法第二條第二項規定應適用裁判時法之範圍，除
    有特別規定者外，亦屬應依修正後刑法第二條第一項比較適
    用之法律；從刑附屬於主刑，除法律有特別規定者外，依主
    刑所適用之法律（以上參考最高法院九十五年五月二十三日
    刑事庭第八次會議決議及最高法院二十四年上字第四六三四
    號、二十四年上字第五二九二號、二十七年上字第二六一五
    號判例）。其次，法律有變更而須為新、舊法之比較以定其
    適用之目的，厥唯保障行為人之既有法律地位不致因法律之
    修正而惡化或受到更不利益之結果並兼謀行為人之利益，此
    為最高之價值，非必斤斤於法律體系適用之完整性，況或基
    於法規之性質，如程序性之法律、事涉執行之緩刑規定，依
    法理係均應適用新法，或因法律另有規定，如修正後刑法第
    二條第二項規定「非拘束人身自由之保安處分係適用裁判時
    之法律」，修正後刑法施行法第三條之一第二項規定「於九
    十四年一月七日刑法修正施行前犯併合處罰數罪中之一罪，
    且該數罪均符合第四十一條第一項得易科罰金之規定者，適
    用九十年一月四日修正之刑法第四十一條第二項規定」，即
    有此情形係一律適用行為時法之舊法，由是可見遇有法律修
    正而須選擇適用新法或舊法時，須依法規之性質或視法律是
    否另有規定決之，在選法適用時，本即寓有可據個別之特性
    而割裂分別適用新法或舊法之容許性，至數項經修正之法律
    須整體比較以同其新、舊法之適用俾維持法律體系之完整性
    ，核係各該法律在適用上因具「依附及相互關聯」之特性使
    然，非屬新、舊法應比較利、弊藉資保障行為人之既有法律
    地位兼謀其利益之立法意旨所必然。準此以解，就罪、刑有
    關之規定諸如共犯、未遂犯、連續犯、牽連犯、結合犯以及
    累犯加重、自首減輕暨其他法定加減原因（如身分加減）與
    加減例等一切情形，應綜其全部之結果而為比較後，予以整
    體適用，不能割裂而分別適用有利益之條文，固如前述，惟
    究其緣由，實係著眼於因各該規定皆涉及犯罪之態樣、階段
    、罪數、法定刑得或應否加、減暨加減之幅度，並進而影響
    法定刑或處斷刑之範圍，換言之，各該罪、刑之規定須經綜
    合考量整體適用後，方能據以限定法定刑或處斷刑之範圍，
    嗣始得於該範圍內為一定刑之宣告，易詞以言，個別宣告刑
    雖屬單一之結論，然實係經綜合考量整體適用各相關罪、刑
    規定之所得，因之，宣告刑所據以決定之各相關罪、刑規定
    ，顯具適用上之「依附及相互關聯」之特性，自須同其新、
    舊法之適用，第查，「易刑」或「定執行刑」係規範宣告刑
    得或應如何執行之法律，核屬為刑之宣告後始生應否適用問
    題之規定，非屬宣告刑所據以決定因而須先行確定如何適用
    新、舊之法規，依其性質，在未為刑之宣告前亦無可能確定
    應否適用而預先選定須適用新或舊法，復無此必要，不寧唯
    是，該規定所涵攝之「小前提」係「宣告刑」，猶與罪、刑
    規定涵攝之「小前提」為「歷史社會事實」迥異，職是，「
    易刑」及「定執行刑」之規定，不論涵攝之「小前提」、決
    定應否適用之階段及適用後所得之法律效果，與罪、刑之規
    定皆不相侔，與之顯不具適用上之「依附及相互關聯」之特
    性，依前述，要毋須與罪、刑之規定同其新、舊法之適用，
    自得秉其本身之性質而各據應涵攝之「小前提」為新、舊、
    利、弊之比較後個別定其法律之適用。茲首就與本案有關且
    於為刑之宣告前須先行及連帶確定應如何適用之法律修正情
    形列述如下：
    (一)被告行為後，妨害兵役治罪條例第二十三條有關「犯本條
      例之罪，處六月有期徒刑以上之刑者，並宣告褫奪公權」
      之規定，業於九十五年五月三十日修正刪除，並於同年七
      月一日施行。
    (二)就累犯部分，修正前刑法第四十七條規定「受有期徒刑之
      執行完畢，或受無期徒刑或有期徒刑一部之執行而赦免後
      ，五年以內再犯有期徒刑以上之罪者，為累犯，加重本刑
      至二分之一」，修正後刑法第四十七條第一項則規定「受
      徒刑之執行完畢，或一部之執行而赦免後，五年以內故意
      再犯有期徒刑以上之罪者，為累犯，加重本刑至二分之一
      」，換言之，依修正後之刑法，僅「故意犯」始有累犯之
      適用。
    (三)就本件被告所犯妨害兵役治罪條例第三條第五款之役齡男
      子意圖避免徵兵處理，居住處所遷移，無故不申報致未能
      接受徵兵處理罪，因其前有如犯罪事實欄一所載之前科紀
      錄及徒刑執行等情，此有臺灣高等法院被告前案紀錄表一
      份在卷可稽，則被告於執行完畢後五年以內，故意再犯本
      件有期徒刑以上之罪，不論依修正前刑法第四十七條或修
      正後之刑法第四十七條第一項之規定，均構成累犯，然如
      依行為時法，被告如受有期徒刑六月以上之刑之宣告，應
      併宣告褫奪公權，但裁判時，該條文規定業已刪除，是經
      綜合比較新、舊法之結果，修正後之新法規定，對被告較
      為有利，依修正後刑法第二條第一項但書之規定，整體適
      用修正後之刑法相關規定，合先敘明。
    (三)至刑法第十一條原規定「本法總則於其他法令有刑罰之規
      定者，亦適用之。但其他法令有特別規定者，不在此限。
      」，經修正為「本法總則於其他法律有刑罰或保安處分之
      規定者，亦適用之。但其他法律有特別規定者，不在此限
      。」，亦即為使法規範明確，將「法令」修正為「法律」
      以符合法律保留及罪刑法定原則，復就解釋上認為「有刑
      罰之規定」包含保安處分部分亦予以明文化，是以此一修
      正並未涉及實體國家刑罰權之有無暨其範圍之更迭，非屬
      與罪、刑有關且須與之整體依修正後刑法第二條第一項之
      規定為新、舊法比較以同其適用之「法律變更」，惟本條
      修正之目的既為符法律保留及罪刑法定原則暨規範明確性
      之要求，當以修正後之規定較能契合刑罰之本質兼更具規
      範之實質妥當性暨進步性，因之，基於「法與時轉則治」
      之理念，此部分自應適用修正後規定。
    (四)另新修正刑法第五十七條關於科刑時應審酌之事項，其中
      修正後刑法第五十七條第七款「犯罪行為人與被害人之關
      係」，係將修正前同法第八款「犯人與被害人『平日』之
      關係」之「平日」一語刪除，擴大犯罪行為人與被害人在
      犯罪行為上之關係，亦屬科刑時應予考慮之標準。修正後
      同法第八款並增列「犯罪行為人違反義務之程度」，此均
      屬法院就刑之裁量審認標準之明文化（最高法院九十五年
      五月二十三日第八次刑庭會議決議亦同此意旨），毋須依
      修正後刑法第二條第一項規定為利、弊之比較，附此說明
      。
四、核被告甲○○於九十三年間某日將居住處所遷移，無故不申
    報，致陸軍常備兵徵集令無法送達，而未能按時辦理應徵入
    營所為，係違反修正後妨害兵役治罪條例第三條第五款之役
    齡男子意圖避免徵兵處理，居住處所遷移，無故不申報，致
    未能接受徵兵處理罪。又被告前有如犯罪事實欄一所載之犯
    罪科刑及刑之執行紀錄，有台灣高等法院被告前案紀錄表一
    份在卷可按，其於前開有期徒刑執行完畢後，五年內再故意
    犯本件有期徒刑以上之罪，應依修正後之刑法第四十七條第
    一項之規定，論以累犯，並加重其刑。爰審酌被告前已有三
    次妨害兵役之前科紀錄（業如前述），猶再犯本件犯行，素
    行非佳，漠視服兵役之國民義務，所為足以破壞國家兵力之
    徵集制度，進而危及國防安全及犯罪後坦承犯行之態度等一
    切情狀，量處如主文所示之刑。次按，刑法易科罰金之規定
    亦經修正，修正前刑法第四十一條第一項前段規定：「犯最
    重本刑為五年以下有期徒刑以下之刑之罪，而受六個月以下
    有期徒刑或拘役之宣告，因身體、教育、職業、家庭之關係
    或其他正當事由，執行顯有困難者，得以一元以上三元以下
    折算一日，易科罰金。」，此折算標準並應適用修正前罰金
    罰鍰提高標準條例第二條規定，就其原定數額提高為一百倍
    折算一日，亦即被告行為時之易科罰金折算標準，應以銀元
    一百元以上三百元以下之數額折算一日，經換算為新臺幣，
    則應以新臺幣三百元以上九百元以下折算一日。惟九十五年
    七月一日施行之刑法第四十一條第一項前段規定：「犯最重
    本刑為五年以下有期徒刑以下之刑之罪，而受六個月以下有
    期徒刑或拘役之宣告者，得以新臺幣一千元、二千元或三千
    元折算一日，易科罰金」，於同日並廢除罰金罰鍰提高標準
    條例第二條之規定，亦即係以新台幣一千元、二千元或三千
    元折算一日，經比較結果，修正後之規定顯非較有利於行為
    人，依修正後刑法第二條第一項前段規定，此部分應適用行
    為時法，爰依修正前刑法第四十一條第一項前段、修正前罰
    金罰鍰提高標準條例第二條規定，併諭知對被告所宣告之刑
    易科罰金之折算標準。
五、據上論斷，應依刑事訴訟法第四百五十二條、第二百七十三
    條之一第一項、第二百九十九條第一項前段，修正後妨害兵
    役治罪條例第三條第五款，修正後刑法第十一條前段、第二
　　條第一項但書、第四十七條第一項，修正前刑法第四十一條
  　第一項前段，修正前罰金罰鍰標準提高條例第二條，判決如
    主文。
本案經檢察官郝中興到庭執行職務。
中　　華　　民　　國　　96　　年　　2 　　月　　13　　日
                     台灣桃園地方法院刑事第十一庭
                             法　官　何俏美
以上正本證明與原本無異。
如不服本判決，應於送達後10日內，向本院提出上訴狀。
                             書記官  陳淑瓊
中　　華　　民　　國　　96　　年　　2 　　月　　15　　日
附錄本案論罪科刑依據之法條：
妨害兵役治罪條例第三條
役齡男子意圖避免徵兵處理，而有下列行為之一者，處五年以下
有期徒刑：
一  徵兵及齡男子隱匿不報，或為不實之申報者。
二  對於兵籍調查無故不依規定辦理者。
三  徵兵檢查無故不到者。
四  毀傷身體或以其他方法變更體位者。
五  居住處所遷移，無故不申報，致未能接受徵兵處理者。
六  未經核准而出境，致未能接受徵兵處理者。
七　核准出境後，屆期未歸，經催告仍未返國，致未能接受徵兵
　　處理者。
